【裁判字號】    90,上訴,127
【裁判日期】    900404
【裁判案由】    殺人
【裁判全文】
臺灣高等法院臺中分院刑事判決                      九十年度上訴字第一二七號
    上  訴  人  臺灣苗栗地方法院檢察署檢察官
    被      告  戊○○
    指定辯護人  本院公設辯護人  丁○○
右上訴人因被告殺人案件，不服臺灣苗栗地方法院八十九年度重訴字第三號中華民國
八十九年十二月十三日第一審判決（起訴案號：臺灣苗栗地方法院檢察署八十九年度
偵字第一九二○號），提起上訴，本院判決如左：
      主  文
原判決撤銷
戊○○殺人，處無期徒刑，褫奪公權終身；電線壹條沒收。
      事  實
一、戊○○與林小英係朋友關係，林小英於民國八十九年五月十五日上午九時許到戊○○位於苗栗縣公館鄉五谷村八鄰二二八之一號家中，於同日上午十時許二人外
    出至劉家欣家中打牌，至翌（十六）日凌晨一時三十分二人才返回戊○○位於苗
    栗縣公館鄉五谷村八鄰二二八之一號二樓住處。期間林小英並服用鎮靜藥物Benz
    odiazepines及施用甲基安非他命，戊○○亦服用含有 barbital、diazepam及其
    代謝物 nordiazepam三種具催眠鎮靜作用成份之鎮靜劑，當晚二人復因賭博輸贏
    之事起爭執。詎戊○○一時氣憤，竟於所服用上開藥物藥效產生，焦慮感消除之
    際，基於殺人犯意，於同日凌晨三、四時許，自房間抽屜內，取出所有裝設有線
    電視剩餘之電線一條對折纏繞已昏睡無反抗能力之林小英頸部，用力勒約三次，
    致林小英右側頸部在右耳下方六公分處留有一長度為九點五公分、寬度為○點五
    公分之水平索痕，索痕前端三及五公分處分裂成二條痕跡較淡且斜上之索痕，長
    度分別為五及六公分，另兩側頸部皮下軟組織局部出血。在五、六分鐘後戊○○
    見林小英無反應，將手放置林小英鼻子前，才知林小英已無氣息及心跳聲而窒息
    死亡。戊○○勒斃林小英後，幫林女換裝續躺床上，嗣因服用上開鎮靜劑有昏睡
    作用，進而躺在林小英旁邊睡著。戊○○於十六日上午八時二十分醒來，仍未報
    警處理，反將房門上鎖，離家出外，在苗栗縣苗栗市區閒逛，並以電話告知林女
    之母親丙○○○，聲稱林小英在台中，欲幫林小英拿行動電話至台中給林小英，
    丙○○○亦未察覺有異，依約在九時十五分許，在苗栗縣苗栗市○○路全國電子
    專賣店前，將手機交給戊○○轉交林小英。嗣於同日上午十一時三十分，戊○○
    之母親傅黃鳳妹至戊○○房間欲叫林小英起床，因見林小英沒有回答，感覺有異
    ，傅黃鳳妹即至樓下取鑰匙，打開房間門，並邊喊「阿英、阿英」，見林小英無
    回應，始發覺林小英已在床上死亡，而報警查獲上情，並扣得戊○○所有作案用
    之電線一條及戊○○為林小英更換後之上衣一件。
二、案經苗栗縣警察局苗栗分局報請臺灣苗栗地方法院檢察署檢察官偵查起訴。
    理  由
一、訊據被告戊○○對於右揭時、地，以電線纏繞昏睡已無反抗能力之林小英頸部，
    用力勒林小英致窒息死亡之事實，固直承不諱，惟否認有殺人之犯意，並辯稱：
    伊並未與林小英發生爭吵，伊雖有拿電線把林小英勒死，但當時伊因為藥效發作
    ，意識不清，不知道自己做甚麼，也不知道拿電線勒林小英脖子之用意為何云云
    ？惟查：
  (1)、被告於苗栗縣警察局苗栗分局鶴岡派出所八十九年五月十六日訊問時已供承伊
      與林小英為了賭債問題發生爭吵，吵過架後在氣頭上，又想外面欠人家賭債，
      越想越氣就在房間抽屜裡拿出電視天線（按應為電線，以下同）對折由林小英
      之後頸部纏繞到前頸食道部分交叉用力勒，想要給林小英一點教訓，結果林小
      英就斷氣死了；伊勒了三次以後，用手指放在林小英鼻子前面，覺得她沒有呼
      吸，才知道她已死亡等語（參見臺灣苗栗地方法院檢察署八十九年度偵字第一
      九二○號卷第八頁反面、第十頁反面）；於檢察官偵訊時亦供承因賭債之事與
      林小英發生爭吵，以電線對折纏繞林小英頸部約用力勒三次，才將電線鬆開，
      過五、六分鐘後叫林小英並無反應，搖林小英身體、摸其鼻息及心跳，均無反
      應，又因林小英穿著之紅色衣服為伊所有，所以勒死林小英後，為林小英換上
      她自己原來之衣服等語（參見同上偵查卷第二十一頁反面、第二十二頁）。並
      有被告用以勒斃死者林小英之電線一條、被告為林小英換下之上衣一件扣案可
      證，復經證人即被告母親傅黃鳳妹證稱：「我於八十九年五月十六日上午十一
      時三十分在自宅我兒子戊○○房間發現林小英死亡；早上我想叫林小英起床，
      叫沒有應聲，我就到樓下拿鑰匙開門，一直叫『阿英』都沒有回應，發現林小
      英死亡」（參見同上偵查卷第十四頁反面）等語屬實；另證人即苗栗縣警察局
      苗栗分局鶴岡派出所巡佐甲○○於本院調查時亦到庭證稱：被告第一次到派出
      所接受偵訊時，精神狀況很正常等語。則其於本院審理時辯稱：並未與林小英
      發生爭吵，伊雖有拿電線把林小英勒死，但當時伊因為藥效發作，不知道自己
      做甚麼，也不知道拿電線勒林小英脖子之用意為何云云，意謂其無殺人之犯意
      ，實屬事後卸責之詞。
  (2)、被告於八十九年五月十六日十三時五十分在苗栗縣警察局苗栗分局鶴岡派出所
      初訊時供稱：「（林小英過逝身亡你當時在何處？）我不清楚林小英過逝，是
      我媽媽電話通知我才知道」；於同日十四時四十分在同上派出所第二次訊問時
      供稱：「（你為何沒有對林小英的死亡說實話？）因為我害怕所以沒說實話」
      、「（林小英是怎麼死亡的？）我‧‧‧‧發現林小英用電視的天線綁在房間
      的美術燈上吊，地上有放電視小桌子，我馬上拿椅子去抱著林小英，再把電線
      解開，再將林小英抱到床上」；嗣於同日十六時在同上派出所第三次訊問時，
      始供承以電線將林小英勒死之事，有各該筆錄之記載可稽（參見同上偵查卷第
      四頁反面、第六頁、第八頁反面）。經本院傳訊證人即承辦本案之員警甲○○
      到庭結證稱：「第一次製作被告警訊筆錄時，死者家屬丙○○○並未到派出所
      ，是戊○○媽媽發現林小英死亡，因為前天晚上和林小英在一起的就是戊○○
      。而且當時戊○○人在外面，當然首先要通知他來派出所詢問事發經過，警方
      與被告詢答如筆錄所載。第一次筆錄問完後戊○○還留在派出所，林小英的媽
      媽就來了，告訴我們當天早上戊○○還來向他拿行動電話之事，並說林小英還
      在台中。他二人說法相差甚多，覺得其中一定有問題存在，所以才對被告作第
      二次作偵訊筆錄」、「第一次訊問被告時是以一般意外死亡之案件流程來訊問
      被告，第二次戊○○說他們前晚有吵架，第二天發現林小英上吊死亡，這次訊
      問我們還是以意外死亡案件來訊問被告瞭解案情，訊問完之後我就帶著戊○○
      到當天住宿的房間查看，他說死者是墊著放電視的小茶几，用有線電視之電線
      掛在室內照明燈上上吊自殺，我們勘查發現以茶几和照明燈之距離，比照死者
      之身高，顯然無法將電線架上去。而且照明燈螺絲並沒有被鬆開，電線無法穿
      過，我們判斷被告說謊。我們就往他殺來調查，而且研判他涉嫌重大，才帶回
      派出所再做第三次筆錄，他才承認」等語明確。被告始則陳稱不知林小英死亡
      之事，繼則供稱林小英上吊，末始坦承林小英為其勒斃；參以證人即林小英之
      母丙○○○於警訊時證述：「我不認識戊○○，但今天早上上午九時十五分許
      ，戊○○有到苗栗市南苗全國電子專賣店前跟我拿走林小英的行動電話，說要
      拿到台中給林小英，我當時還問戊○○林小英在哪裡？戊○○說林小英在台中
      。」（參見同上偵查卷第十二頁反面）。顯見被告自始即有意隱瞞殺害死者林
      小英之事，其既有意隱瞞，當對如何殺害林小英之事知之甚詳（已詳如(1)之論
      述），則其事後於本院審理時以因藥效發作，不知自己所為何事云云置辯，亦
      見其文過飾卸之情。
  (3)、依據內政部警政署刑事警察局八十九年六月五日就被告尿液檢驗出含有「一、
      檢出第四級管制藥品巴比妥 (barbital) 成分，該成分具催眠鎮靜效果。二、
      檢出第四級管制藥品diazepam (濃度約為1.9μg/m1)，該成分具催眠鎮靜效果
      。檢出第四級管制藥品nordazepam成分 (濃度約為 15μg/m1)，該成分具催眠
      鎮靜效果。檢出 paracetamol成分，該成分具鎮痛、解熱效果。」此有內政部
      警政署刑事警察局中華民國八十九年六月五日刑鑑字第六八七○九號鑑驗通知
      書附卷可資為憑。再「依刑事警察局檢驗通知書所載鑑驗結果：驗出戊○○尿
    液中有 barbital、diazepam及nordiazepam三種具催眠鎮靜作用的成份。其中
      nordiazepam為 diazepam之代謝物，依此資料推論，其所服鎮靜劑中含有barb
      ital、diazepamm及其代謝物nordiazePam。服用此三種藥後所呈現之精神狀態
      會因人，因劑量高低，服用間隔時數，以及是否已經長期服此類鎖靜劑而有所
      不同。一般而言，劑量較低時，其藥效會消除焦慮感，焦慮感消除後服用者會
      覺得比較放鬆。但此消除焦慮感也可能使服用者做出一些平時不敢作的行為。
      例如想與對方爭論，但擔心爭論會帶來處罰或壓力，服藥後此種擔心消除了，
      所以就敢做。同樣的劑量在不同人身上向呈現的精神狀態會有差異。同一個人
      在同樣劑量下，可因服藥時的情緒及周遭的氣氛不同，而呈現不同精神狀態。
      又長期服藥性可能產生耐藥性，因此可在非常高的劑量下，外表看起來仍清醒
      。」此亦有法務部法醫研究所八十九年十月四日法醫所八九理字第一七八五號
      函可資查考。另本案經送精神鑑定：「個案在案發前有抗焦慮藥物濫用，但無
      明顯精神病症狀，目前無法證實當時之精神狀況有精神耗弱或心神喪失。」此
      有財團法人為恭紀念醫院八十九年十一月七日（八九）為恭醫字第一二四五號
      函所附司法鑑定報告書一份附卷可查。綜上鑑定報告資料可知，被告係因服用
      上開鎮靜劑之藥物，而在藥效產生之時，趁被害人林小英亦施用藥物昏睡之際
      ，將之加以勒死，之後既因藥物作用產生昏睡，再參酌被告嗣候幫被害人換裝
      ，鎖上房門，到苗栗街上閒逛，再打電話給被害人母親丙○○○拿行動電話，
      等情節，其行為時之精神，對外界事物之判斷力，較普通人之平均程度，並無
      減退，是被告所辯伊當時意識不清云云，尚非可信。
  (4)、本件經檢察官督同法醫師相驗後，送請法務部法醫研究所鑑定林小英死亡原因
      ，結果為：「外傷之觀察：頸部索痕
      右側頸部在右耳下方六公分處可見一水平索痕，索痕長度為九點五公分一索痕
      寬度為○點五公分。在索痕前端三及五公分處分裂成二條痕跡較淡且斜上之索
      痕，長度為分別為五及六公分。解剖發現死者頸部有水平勒痕，皮下軟組織亦
      有出血，故為生前之傷害。死者身體上除上述頸部水平勒痕外，無其他明顯之
      抵抗性外傷。再依據毒物學檢發現死者生前有吸食甲基安非他命及鎮靜藥Benz
      odiazepines ，雖其藥物濃度未達致死量，但已達昏迷量，死者應在昏迷中被
      人勒死。死者死因為勒死，死亡方式為他殺。」此亦有法務部法醫研究所八十
      九年九月二日法醫所八九理字第一五六七號函附該所八九法醫所醫鑑字第０五
      八六號鑑定書乙份附卷可稽，並有苗栗縣警察局苗栗分局鶴岡派出所相驗案件
      初步調查報告表、照片十九幀、勘驗筆錄、解剖筆錄、驗斷書、相驗屍體證明
      書在卷可佐。
  (5)、被告殺害林小英之動機如何？被告於警訊時供稱：「（你回到家後你們有無爭
      吵？）我們因打牌的事發生爭吵拉扯」（同上偵查卷第四頁反面）、「因為賭
      債的事發生爭吵」（同上偵查卷第六頁反面）、「為了賭債的問題發生爭吵」
      、「而且外面有欠人家‧‧‧‧賭債，越想越氣」（同上偵查卷第八頁反面）
      、「她不應賭債而怪我，贏時她亦有分到好處」（同上偵查卷第二十二頁正面
      ）；參以證人林卸庚妹於警訊時亦供稱：林小英離家外出說要去打牌（同上偵
      查卷第十二頁反面），另於偵查中亦供稱：林小英離家說要去賭博（同上偵查
      卷第二十三頁反面）、林小英與被告是牌友（同上偵查卷第二十七頁反面）及
      證人即林小英友人唐鳳英於偵查中所證：戊○○要約林小英去打牌等語（同上
      偵查卷第二十八頁反面），則被告於警、偵訊所供係為賭債之事引發殺機，應
      屬可信。其於本院審理時另供稱並無所謂賭債之事，只是前幾天伊因勸林小英
      不要吸安非他命，和林小英發生過爭吵，應係知林小英尿液中檢出有甲基安非
      他命之反應，所為對犯罪動機合理化之辯詞，委無足取。
  (6)、查以電線勒人頸部，將會使被勒之人因窒息而死亡，為一般人所知悉，亦為被
      告所認識，且依據前述法務部法醫研究所鑑定結果：死者身體上除上述頸部水
      平勒痕外，無其他明顯之抵抗性外傷，且依據毒物學檢發現死者生前有吸食甲
      基安非他命及鎮靜藥 Benzodiazepines，雖其藥物濃度未達致死量，但已達昏
      迷量，死者應在昏迷中被人勒斃以觀。被告以電線用力勒已昏睡之被害人，顯
      見被告有殺人之故意甚明，其於警、偵訊時辯稱伊僅係給林小英一點教訓云云
      ，係事後卸責之詞，顯不足採。
  綜上所述，參研互證，被告確有殺人之犯意與殺人之行為，且死者林小英之死亡與
  被告之殺人行為間，有相當因果關係，其否認有殺人之犯意及所為之辯解，均係事
  後卸責之詞，不足信憑。罪證明確，被告殺人之犯行至堪認定，應依法論科。
二、核被告所為，係犯刑法第二百七十一條第一項殺人罪。本案經送精神鑑定：「個
    案在案發前有抗焦慮藥物濫用，但無明顯精神病症狀，目前無法證實當時之精神
    狀況有精神耗弱或心神喪失。」此有財團法人為恭紀念醫院八十九年十一月七日
    （八九）為恭醫字第一二四五號函所附司法鑑定報告書附卷可明，已見前述。足
    見被告行為時之精神狀態，對外界事物之判斷力，較之普通人之平均程度，並無
    減退。另被告雖於八十九年五月十六日十六時在苗栗縣警察局苗栗分局鶴岡派出
    所訊問時自白勒死林小英之事，惟當時警方已發現被告之犯罪事實，復據證人甲○○於本院調查時證述明確，是被告於警訊時所為勒死林小英之供述，尚難認係
    自首。原審認被告犯罪事證明確，予以論科，固非無見，惟原審將林小英所服用
    之藥物鎮靜劑 Benzodiazepines，誤為有巴比妥成分之鎮靜劑，而對戊○○所服
    用含有barbital、diazepam及其代謝物 nordiazepam三種具催眠鎮靜作用成份之
    鎮靜劑，認定僅有含巴比妥成分一種；且對死者林小英遭被告勒斃所造成之外傷
    ，未於事實欄予以記載；另扣案被告用以勒斃林小英之犯罪工具名稱應為電線，
    原審認係天線，均有違誤。又檢察官上訴意旨以：被告犯罪手段冷酷，犯後並有
    意掩飾，始終未曾向死者家屬道歉，且未為任何賠償，認原審量刑過輕，亦有理
    由，原判決自屬無可維持，應由本院撤銷改判。爰審酌被告與死者林小英為朋友
    關係，交往已年餘，竟僅因賭博輸贏之事，不滿死者，而起殺機，且利用死者無
    反抗能力時，將之勒斃，足見其生性冷酷無情，惡性甚重，犯後雖曾自白其犯行
    ，惟始則一再掩飾，於本院審理時又為上述之辯詞，難見其有懺悔之心，本院調
    查時經詢以如何對丙○○○表示歉意？被告亦僅回答：「我覺得對她親人道歉於
    事無補」，足見其心性冷漠異常等一切情狀，量處如主文第二項所示之刑，並依
    法宣告褫奪公權終身。扣案電線一條，為被告所有，且供殺人行為所用之物，已
    據被告供明在卷，爰依刑法第三十八條第一項第二款規定，宣告沒收。
據上論結，應依刑事訴訟法第三百六十九條第一項前段、第三百六十四條、第二百九
十九條第一項前段，刑法第二百七十一條第一項、第三十七條第一項、第三十八條第
一項第二款，判決如主文。
本案經檢察官乙○○到庭執行職務。
中       華       民       國   九  十    年     四      月    四       日
                                臺灣高等法院臺中分院刑事第四庭
                                      審判長法  官  洪  耀  宗
                                            法  官  吳  重  政
                                            法  官  江  德  千
右正本證明與原本無異。
如不服本判決應於收受送達後十日內向本院提出上訴書狀，其未敘述上訴之理由者並
得於提起上訴後十日內向本院補提理由書（均須按他造當事人之人數附繕本）。
                                            書記官  吳  麗  琴
中       華       民       國   九  十    年     四      月    六       日
刑法第二百七十一條第一項：
殺人者，處死刑、無期徒刑或十年以上有期徒刑。
                                                                        Ｋ


司法院資訊處製作；財團法人民間司法改革基金會備份。
